【裁判字號】    90,台上,431
【裁判日期】    900315
【裁判案由】    租佃爭議
【裁判全文】
最高法院民事判決                                  九十年度台上字第四三一號
    上 訴 人  甲○○
    被上訴人  乙○○
右當事人間租佃爭議事件，上訴人對於中華民國八十八年十一月十六日台灣高等法院
台南分院第二審判決（八十八年度上字第四二七號），提起上訴，本院判決如左：
    主  文
原判決廢棄，發回台灣高等法院台南分院。
    理  由
本件上訴人主張：坐落台南縣安定鄉○○段二四七一地號土地面積○點二二二三公頃
及同地段二四七二地號土地面積○點二七三六公頃二筆土地，為伊所有，出租予被上
訴人耕作。被上訴人在其中二四七二地號土地上打造地基建築鋼鐵架房屋，供其家族
居住，舊房屋內有客廳、臥房、房等一應俱全，八十七年在同地號土地上建造新鐵
厝，前後所建之房屋及鐵厝絕非農舍，其以承租之土地建築房屋居住或供其他非耕作
之用，均不在自任耕作之例，應構成耕地三七五減租條例第十六條第二項所定原訂租
約無效之原因。伊已依法向台南縣安定鄉耕地租佃委員會及台南縣政府耕地租佃委員
會聲請調解調處收回土地，均為被上訴人所拒等情，爰求為命被上訴人拆除地上建物
，將系爭土地二筆交還與伊之判決。
被上訴人則以：系爭土地原由伊父向上訴人之父承租，伊自幼即住於該處，結婚之後
仍住於該處，因舊屋年代久遠影響居住，乃在該處舊屋加蓋浴廁並在其上加蓋鐵皮、
修整，系爭土地除該舊屋及鐵皮所占用者外，均由伊與妻自任耕作等語，資為抗辯。
原審維持第一審所為上訴人敗訴判決，駁回其上訴，係以：系爭土地為上訴人所有，
由被上訴人承租，而如原判決附圖所示斜線部分之舊屋面積六五點九七平方公尺、新
鐵架棚面積九六點三六平方公尺、新鐵皮面積十一平方公尺及新舊重疊部分面積三六
點九○平方公尺等情，為被上訴人所不爭，且有土地登記簿謄本及台南縣私有耕地租
約各一件、現場照片八張附卷足憑，並經法院會同台南縣新化地政事務所派員鑑測屬
實，有勘驗筆錄及複丈成果圖可稽，堪信為真實。惟該舊房屋顯在（民國四十年六月
七日）耕地三七五減租條例公布施行前所建築，應為上訴人之父所同意，否則當無續
訂耕地租約或未加爭執之理，則系爭租約所約定供耕作之土地，不包括系爭舊屋所在
之土地。該舊屋於耕地三七五減租條例施行後，仍由承租人繼續使用，是被上訴人承
受系爭租約後，仍為原來之使用，尚無違反耕地三七五減租條例第十六條之規定。系
爭舊屋雖有加蓋之鐵皮及鐵架，惟並未就舊屋作大幅度改建而新蓋之鐵架棚及新鐵皮
則部分在舊屋上方以遮陽防雨，雖超出舊屋面積約有七三點四六平方公尺，惟僅為租
賃標的土地之百分之一，觀之，該鐵架僅上有鐵皮屋頂，四周有樑柱，但並未築設門
壁，縱四周有部分築設矮竹籬笆，尚不足以完全遮蔽風雨而通出入，亦不適於人之起
居，除供遮陽防雨外，其使用價值非常有限，應係供堆放農具等物品而非供居住之用
，自無違反兩造租約或違反租用耕地未自任耕作之規定等詞，為其判斷之基礎。
惟按耕地三七五減租條例第十六條第一項所謂承租人應自任耕作，係指承租人應以承
租之土地供自己從事耕作之用而言，如承租人以承租之土地建築房屋居住或其他非耕
作之用者，均不在自任耕作之列，應構成同條第二項所定原訂租約無效之原因。縱僅
就耕地一部分不自任耕作，原訂租約仍屬無效。本件上訴人主張，被上訴人倘若意在
整修舊有農舍，僅需在原有農舍之建築主體上，加以補強或翻修即可達到修繕之目的
，事實上被上訴人不但擴充於農地上構築水泥基地，而且大幅度擴充鋼筋建物占用面
積……，被上訴人後續因搭建鐵皮建物而不自任耕作之農地面積高達七三點四六平方
公尺，原契約無效等語（原審卷第二三－二四頁及第三九頁）。被上訴人僅抗辯，舊
部分建物已有五十年，鐵架部分去年建的，靠道路部分因下雨才改建（一審卷第七○
頁）及伊蓋大片是因為原房舍會漏水等語（原審卷第十九頁背面），既未曾主張上開
增建鐵架屋係供堆放農具等物品，原審竟為此認定，已難謂無認作主張之違法。且依
現場照片所示（一審卷第二○頁、二三頁、二八頁、二九頁、八九頁、原審卷第四四
頁），及勘驗筆錄所載，並無堆放農具之情形。被上訴人就擴充之建物部分，究供何
使用﹖有無違反不自任耕作之規定﹖實情如何﹖均待澄清。原審未予詳查並明上訴
人前開主張不足採取之意見，遽為不利於上訴人之判斷，亦有判決不備理由之違法。
上訴論旨，執以指摘原判決不當，求予廢棄，非無理由。
據上論結，本件上訴為有理由。依民事訴訟法第四百七十七條第一項、第四百七十八
條第一項，判決如主文。
中      華      民      國     九十     年      三      月     十五     日
                              最高法院民事第四庭
                                  審判長法官  蕭  亨  國
                                        法官  許  朝  雄
                                        法官  謝  正  勝
                                        法官  陳  淑  敏
                                        法官  楊  鼎  章
      右正本證明與原本無異
                                              書  記  官
中      華      民      國     九十     年      四      月      三      日


司法院資訊處製作；財團法人民間司法改革基金會備份。
